最高法院刑事判決　　　　　　　　　　　　　　　九十一年度台上字第三六五七號
　　上　訴　人　甲○○
　　選任辯護人　羅美鈴律師
　　　　　　　　陳煥生律師
　　上　訴　人　乙○○
右上訴人等因貪污案件，不服台灣高等法院中華民國九十一年三月十九日第二審更審
判決（九十年度上更(一)字第九六六號，起訴案號：台灣桃園地方法院檢察署八十八年
度偵字第一七八二０、一八二八三號），提起上訴，本院判決如左：
    主  文
原判決撤銷，發回台灣高等法院。
    理  由
本件原判決認定已判刑確定之丘宏明於民國八十八年十一月間，向綽號「阿志」之不
詳姓名者故買ＢＭＷ廠牌贓車一輛，嗣將上情告知上訴人乙○○、甲○○。乙○○、
甲○○認有機可乘，乃與姚健行（擔任桃園縣警察局勤務指揮中心執勤警員，為依據
法令從事公務之人員。通緝中）及另一名不詳姓名者共同謀議假借查贓之名，向丘宏
明索賄，並推由乙○○於同月十六日中午，藉詞洽談購買電腦事宜，以電話約丘宏明
見面。丘宏明不疑，於同日下午二時許，駕駛該小客車至桃園市○○路「肯德基炸雞
店」前搭載乙○○。迨行駛至桃園市○○路彰化銀行前面時，乙○○藉故下車離去，
丘宏明亦下車。俟丘宏明返回時，姚健行即與該不詳姓名者出示警察證件，表示其所
駕駛之小客車係贓車，而依現行犯予以逮捕並依法扣押該小客車，佯欲帶回警察局處
理。途中，乙○○假意以電話詢問丘宏明發生何事，且與姚健行通話，約在桃園市縣
○路「米堤西餐廳」見面。抵該西餐廳後，該不詳姓名者停留約三十分鐘即先行離去
，乙○○隨後趕到，假意與姚健行商談，再問丘宏明是否要以金錢解決此事，經丘宏
明同意，乙○○遂佯以電話聯絡，並將電話交給姚健行，待姚健行說完後，乙○○即
對丘宏明表示要新台幣（下同）一百萬元方能解決，經協商後降為六十萬元，丘宏明
先交付身上之五萬元，並以電話向許文德、蔡昇宏及綽號「俊傑」者等人借款，彼等
聞訊後，各基於幫助交付賄賂之犯意，同意出借，分別將錢送至該西餐廳，由丘宏明
交付乙○○收受，共計四十萬元；尚欠之二十萬元，甲○○佯稱願借予十萬元，丘宏
明亦同意於二日內交出二十萬元，姚健行等人乃於當晚八時許，任令丘宏明離開西餐
廳，違背職務縱放依法逮捕之現行犯，並將其職務上持有之上開小客車據為已有，由
姚健行駕駛，搭載乙○○離去。同月二十七日，甲○○向丘宏明索討未付之二十萬元
賄款，丘宏明於當日在台北市○○路、一江街口，交付十萬元予甲○○所委託不知情
之綽號「阿旺」成年男子。嗣於同月二十九日晚間八時十分許，姚健行在桃園市○○
路四十巷十號旁欲發動該小客車時，為警查獲等情。因而撤銷第一審關於乙○○、甲
○○部分之判決，改判論處乙○○、甲○○與依據法令從事公務之人員，共同對於違
背職務之行為，收受賄賂罪刑。固非無見。
惟查：(一)原判決謂姚健行於案發當時，係桃園縣警察局勤務指揮中心之執勤警員，雖
有警察身分，但因擔任內勤工作，不負責刑案之偵查（見原判決第八面第九行至第十
一行）。復援引警察法第九條及同法施行細則第十條之規定，謂姚健行係勤務指揮中
心之執勤警員，不負責刑案之偵辦，然既有警察身分，依上開規定，逮捕現行犯且依
法解送權責機關處理，均屬其法定職責（見原判決第十九面第十四行至第二十面第二
行）。惟對於擔任內勤工作，不負責刑案偵辦之警察，何以僅因有警察之「身分」，
即有逮捕現行犯並解送權責機關處理之「法定職責」？而依警察法第九條及同法施行
細則第十條規定，如何可解為具有警察之「身分」，即有該項「法定權責」？則未進
一步闡析論列，尚嫌理由不備。又原判決事實欄記載姚健行係依「現行犯」之規定，
當場將丘宏明予以逮捕（見原判決第三面第十六行）；理由內則謂丘宏明涉有贓物罪
嫌，屬刑事訴訟法第八十八條第三項第二款所稱之「準現行犯」（見原判決第十九面
第十二行至第十三行），其事實之認定與理由之論敘，不相一致，併有違誤。且依原
判決認定之事實，姚健行與乙○○、甲○○等人係知悉丘宏明故買贓車後，始誘騙其
駕駛該車外出，再假藉查贓名義予以索賄，似非單純現行犯或準現行犯逮捕之問題；
如果姚健行「不負責刑案之偵辦」，卻藉詞查贓索賄，得否論以違背職務行為收受賄
賂等罪名？饒有深入研求之餘地，此亦與乙○○、甲○○應成立之罪名攸關，自應究
明釐清，始足為判決之基礎。(二)共同正犯中之同謀犯（即共謀共同正犯），僅參與犯
罪之謀議，而由其他正犯實施犯罪行為，以遂行其犯罪目的，同謀犯本身並未分擔犯
罪行為之實施，自須以嚴格之證據證明其參與犯罪之謀議。原判決認定姚健行等人縱
放依法逮捕之現行犯丘宏明，並將職務上持有之小客車據為己有等情。其理由謂縱放
人犯及侵占職務上持有之非公用私有財物部分，係乙○○、甲○○及另一不詳姓名者
事先同謀，推由有公務員身分之姚健行實施犯罪行為，彼等三人雖未分擔犯罪行為之
實施，亦屬共謀共同正犯（見原判決第二十面第十六行至第二十一面第一行）。但就
乙○○、甲○○及另一不詳姓名者，究竟如何與姚健行共同為此部分犯罪之謀議，則
未敘明其憑以認定之積極證據；僅泛謂姚健行等人合謀誘捕丘宏明索賄前，既知悉其
持有贓車，當已慮及日後該車之處理方式，且因丘宏明持有贓車始予逮捕，核無再返
還該車之理（見原判決第十一面第十四行至第十二面第一行），遽以臆測理想之詞，
資為彼等共同謀議犯罪之論據，尤不足以昭折服。上訴意旨指摘原判決違背法令，尚
非全無理由，應認仍有撤銷發回更審之原因。
據上論結，應依刑事訴訟法第三百九十七條、第四百零一條，判決如主文。
中      華      民      國    九十一    年      七      月      四      日
                              最高法院刑事第四庭
                                  審判長法官  黃  正  興
                                        法官  劉  介  民
                                        法官  陳  東  誥
                                        法官  白  文  漳
                                        法官  陳  世  雄
      右正本證明與原本無異
                                              書  記  官
中      華      民      國    九十一    年      七      月      八      日
